# Typy danych i wektory {#sec-types}

Zanim przejdziemy do tabel, poznajmy cegiełki, z których są zbudowane — podstawowe typy danych i wektory. To odpowiednik pojedynczej komórki i pojedynczej kolumny arkusza kalkulacyjnego.

## Podstawowe typy danych

Każda wartość w R i Pythonie ma swój typ. Typ decyduje o tym, jakie operacje można na wartości wykonać.

::: {.panel-tabset}

## R

```{r}
# Liczby całkowite i rzeczywiste
wiek <- 25L          # integer (L oznacza "całkowity")
wzrost <- 175.5      # numeric (domyślny typ liczbowy)

# Tekst (łańcuch znaków)
imie <- "Anna"

# Wartości logiczne
czy_student <- TRUE
czy_pracuje <- FALSE

# Brak danych
wynik <- NA          # odpowiednik pustej komórki w Excelu

# Sprawdzenie typu
class(wiek)
class(imie)
class(czy_student)
```

```{r}
# Konwersja typów
as.numeric("3.14")   # tekst → liczba
as.character(42)     # liczba → tekst
as.logical(1)        # liczba → logiczna (1 = TRUE, 0 = FALSE)
```

## Python

```python
# Liczby całkowite i rzeczywiste
wiek = 25            # int
wzrost = 175.5       # float

# Tekst (łańcuch znaków)
imie = "Anna"        # str

# Wartości logiczne
czy_student = True   # bool (uwaga: wielka litera T!)
czy_pracuje = False

# Brak danych
import numpy as np
wynik = None         # ogólny brak wartości w Pythonie
wynik_num = np.nan   # brak wartości numerycznej (używany w pandas)

# Sprawdzenie typu
print(type(wiek))
print(type(imie))
print(type(czy_student))
```

```python
# Konwersja typów
float("3.14")        # tekst → liczba
str(42)              # liczba → tekst
bool(1)              # liczba → logiczna (1 = True, 0 = False)
```

:::

## Wektory — pierwsza kolumna danych

::: {.callout-note}
## Czym jest wektor?

Wyobraź sobie jedną kolumnę Excela. W R taka kolumna to **wektor** — sekwencja wartości tego samego typu. W Pythonie (pandas) to **Series**, a w NumPy — **array**. To fundamentalna jednostka danych, z której buduje się tabele.
:::

::: {.panel-tabset}

## R

```{r}
# Tworzenie wektora — funkcja c() (od "combine")
pensje <- c(4500, 5200, 4800, 6100, 5500)
miasta <- c("Warszawa", "Kraków", "Gdańsk", "Poznań", "Wrocław")

# Długość wektora
length(pensje)

# Podstawowe statystyki — operacje na CAŁYM wektorze jednocześnie
mean(pensje)      # średnia
median(pensje)    # mediana
sum(pensje)       # suma
max(pensje)       # maksimum
min(pensje)       # minimum
```

```{r}
# Operacje wektorowe — R działa na całym wektorze, nie na elementach!
# To jak wpisanie formuły w Excelu do całej kolumny naraz.
pensje_po_podwyzce <- pensje * 1.10    # każda pensja +10%
pensje_w_tys <- pensje / 1000          # przeliczenie na tysiące

pensje_po_podwyzce
pensje_w_tys
```

## Python

```python
import numpy as np

# Tworzenie tablicy NumPy (odpowiednik wektora R)
pensje = np.array([4500, 5200, 4800, 6100, 5500])
miasta = np.array(["Warszawa", "Kraków", "Gdańsk", "Poznań", "Wrocław"])

# Długość
len(pensje)

# Podstawowe statystyki
np.mean(pensje)      # średnia
np.median(pensje)    # mediana
np.sum(pensje)       # suma
np.max(pensje)       # maksimum
np.min(pensje)       # minimum
```

```python
# Operacje wektorowe — tak samo jak R, działa na całej tablicy naraz
pensje_po_podwyzce = pensje * 1.10    # każda pensja +10%
pensje_w_tys = pensje / 1000          # przeliczenie na tysiące

print(pensje_po_podwyzce)
print(pensje_w_tys)
```

:::

## Indeksowanie — wybieranie elementów

::: {.callout-important}
## Kluczowa różnica: od której liczby zaczynamy?

**R** liczy elementy od **1** — tak jak Excel i większość języków statystycznych.

**Python** liczy elementy od **0** — tak jak większość języków programowania ogólnego.

To jedna z najczęstszych przyczyn błędów przy przełączaniu się między językami!
:::

::: {.panel-tabset}

## R

```{r}
pensje <- c(4500, 5200, 4800, 6100, 5500)

# Wybieranie po indeksie — R liczy od 1
pensje[1]          # pierwsza pensja → 4500
pensje[3]          # trzecia pensja  → 4800
pensje[c(1, 3, 5)] # pierwsza, trzecia i piąta
pensje[2:4]        # od drugiej do czwartej (włącznie)
pensje[length(pensje)]  # ostatnia (jak Ctrl+End w Excelu)
```

```{r}
# Indeksowanie logiczne — wybieranie po warunku
pensje[pensje > 5000]          # tylko pensje powyżej 5000
pensje[pensje > mean(pensje)]  # powyżej średniej
```

## Python

```python
pensje = np.array([4500, 5200, 4800, 6100, 5500])

# Wybieranie po indeksie — Python liczy od 0!
pensje[0]           # pierwsza pensja → 4500 (indeks 0!)
pensje[2]           # trzecia pensja  → 4800 (indeks 2!)
pensje[[0, 2, 4]]   # pierwsza, trzecia i piąta
pensje[1:4]         # od drugiej do czwartej (koniec WYŁĄCZONY!)
pensje[-1]          # ostatnia (ujemny indeks)
```

```python
# Indeksowanie logiczne — wybieranie po warunku
pensje[pensje > 5000]           # tylko pensje powyżej 5000
pensje[pensje > np.mean(pensje)] # powyżej średniej
```

:::
