# Ramki danych {#sec-dataframes}

Ramka danych to serce analizy — odpowiednik arkusza kalkulacyjnego Excel. Każda **kolumna** to wektor (może mieć inny typ danych), każdy **wiersz** to jedna obserwacja (np. jeden pracownik, jeden kraj, jeden rok).

## Tworzenie ramki danych

::: {.panel-tabset}

## R

```{r}
library(dplyr)

# Tworzenie ramki danych ręcznie
pracownicy <- data.frame(
  imie       = c("Anna", "Piotr", "Kasia", "Marek", "Zofia"),
  pensja     = c(4500, 5200, 4800, 6100, 5500),
  dzial      = c("IT", "Finanse", "IT", "HR", "Finanse"),
  staz_lat   = c(3, 7, 2, 10, 5),
  czy_menedz = c(FALSE, TRUE, FALSE, TRUE, FALSE)
)

pracownicy
```

```{r}
# Podstawowe informacje o ramce
nrow(pracownicy)    # liczba wierszy
ncol(pracownicy)    # liczba kolumn
dim(pracownicy)     # wymiary (wiersze × kolumny)
names(pracownicy)   # nazwy kolumn
str(pracownicy)     # struktura — typy każdej kolumny
```

## Python

```python
import pandas as pd

# Tworzenie ramki danych ręcznie
pracownicy = pd.DataFrame({
    "imie":       ["Anna", "Piotr", "Kasia", "Marek", "Zofia"],
    "pensja":     [4500, 5200, 4800, 6100, 5500],
    "dzial":      ["IT", "Finanse", "IT", "HR", "Finanse"],
    "staz_lat":   [3, 7, 2, 10, 5],
    "czy_menedz": [False, True, False, True, False]
})

pracownicy
```

```python
# Podstawowe informacje o ramce
len(pracownicy)            # liczba wierszy
len(pracownicy.columns)    # liczba kolumn
pracownicy.shape           # wymiary (wiersze, kolumny) jako krotka
pracownicy.columns         # nazwy kolumn
pracownicy.dtypes          # typy kolumn
pracownicy.info()          # szczegółowe informacje zbiorczo
```

:::

## Wczytywanie danych z pliku

W praktyce rzadko tworzymy dane ręcznie — najczęściej wczytujemy je z pliku CSV lub Excel.

::: {.panel-tabset}

## R

```r
library(readr)
library(readxl)

# Wczytanie pliku CSV (separator przecinek, domyślny)
dane <- read_csv("dane.csv")

# Wczytanie CSV z polskim formatem (separator średnik, przecinek dziesiętny)
dane <- read_csv2("dane_pl.csv")

# Wczytanie z Excela
dane <- read_excel("dane.xlsx", sheet = "Arkusz1")

# Pierwsze spojrzenie na dane
head(dane)        # pierwsze 6 wierszy
tail(dane)        # ostatnie 6 wierszy
glimpse(dane)     # kompaktowy przegląd struktury
summary(dane)     # statystyki opisowe
```

::: {.callout-tip}
`read_csv()` (z pakietu `readr`) jest szybsze i nowocześniejsze niż bazowe `read.csv()`. Automatycznie rozpoznaje typy kolumn i obsługuje polskie znaki.
:::

## Python

```python
import pandas as pd

# Wczytanie pliku CSV (separator przecinek, domyślny)
dane = pd.read_csv("dane.csv")

# Wczytanie CSV z polskim formatem (separator średnik, przecinek dziesiętny)
dane = pd.read_csv("dane_pl.csv", sep=";", decimal=",")

# Wczytanie z Excela (wymaga pakietu openpyxl)
dane = pd.read_excel("dane.xlsx", sheet_name="Arkusz1")

# Pierwsze spojrzenie na dane
dane.head()       # pierwsze 5 wierszy
dane.tail()       # ostatnie 5 wierszy
dane.info()       # typy kolumn i liczba braków
dane.describe()   # statystyki opisowe zmiennych liczbowych
```

:::

## Wybieranie kolumn i wierszy

::: {.callout-note}
## Analogia do Excela

Wybieranie danych to jak używanie filtrów i funkcji `INDEKS`/`PODAJ.POZYCJĘ` — tylko znacznie wygodniejsze i szybsze.
:::

::: {.panel-tabset}

## R

```{r}
# --- Wybieranie kolumn ---

# Jedna kolumna (zwraca wektor)
pracownicy$pensja
pracownicy[["pensja"]]

# Wiele kolumn (zwraca ramkę danych)
select(pracownicy, imie, pensja)
select(pracownicy, -czy_menedz)    # wszystkie kolumny OPRÓCZ tej
```

```{r}
# --- Wybieranie wierszy ---

# Konkretne wiersze po numerze
pracownicy[1, ]      # wiersz 1
pracownicy[2:4, ]    # wiersze 2–4

# Filtrowanie po warunku
filter(pracownicy, dzial == "IT")
filter(pracownicy, pensja > 5000)
filter(pracownicy, dzial == "IT" & staz_lat > 2)   # oba warunki (AND)
filter(pracownicy, dzial == "IT" | dzial == "HR")   # jeden z warunków (OR)
```

```{r}
# --- Wiersze I kolumny jednocześnie (pipe operator) ---
pracownicy |>
  filter(pensja > 5000) |>
  select(imie, pensja)
```

## Python

```python
# --- Wybieranie kolumn ---

# Jedna kolumna (zwraca Series)
pracownicy["pensja"]

# Wiele kolumn (zwraca DataFrame)
pracownicy[["imie", "pensja"]]
pracownicy.drop(columns=["czy_menedz"])    # wszystkie OPRÓCZ tej
```

```python
# --- Wybieranie wierszy ---

# Konkretne wiersze po pozycji (iloc — pamiętamy: od 0!)
pracownicy.iloc[0]         # wiersz 0 (pierwszy)
pracownicy.iloc[1:4]       # wiersze 1–3 (koniec wyłączony)

# Filtrowanie po warunku
pracownicy[pracownicy["dzial"] == "IT"]
pracownicy[pracownicy["pensja"] > 5000]
pracownicy[(pracownicy["dzial"] == "IT") & (pracownicy["staz_lat"] > 2)]   # AND
pracownicy[(pracownicy["dzial"] == "IT") | (pracownicy["dzial"] == "HR")]   # OR

# Metoda query() — czytelniejszy zapis
pracownicy.query('dzial == "IT" and staz_lat > 2')
```

```python
# --- Wiersze I kolumny jednocześnie ---
pracownicy.loc[pracownicy["pensja"] > 5000, ["imie", "pensja"]]
```

:::
