# Transformacja danych {#sec-transform}

Transformacja to przekształcanie surowych danych w formę użyteczną do analizy. Obejmuje tworzenie nowych kolumn, sortowanie, grupowanie, agregację i łączenie tabel.

## Dodawanie i modyfikowanie kolumn

::: {.panel-tabset}

## R

```{r}
library(dplyr)

pracownicy <- data.frame(
  imie       = c("Anna", "Piotr", "Kasia", "Marek", "Zofia"),
  pensja     = c(4500, 5200, 4800, 6100, 5500),
  dzial      = c("IT", "Finanse", "IT", "HR", "Finanse"),
  staz_lat   = c(3, 7, 2, 10, 5),
  czy_menedz = c(FALSE, TRUE, FALSE, TRUE, FALSE)
)

# Dodanie nowych kolumn — mutate()
pracownicy <- pracownicy |>
  mutate(
    pensja_netto  = pensja * 0.77,           # obliczenie
    doswiadczony  = staz_lat >= 5,           # warunek logiczny
    kategoria     = case_when(               # wiele warunków
      pensja < 5000 ~ "junior",
      pensja < 6000 ~ "mid",
      TRUE          ~ "senior"
    )
  )

pracownicy
```

```{r}
# Usunięcie kolumny
pracownicy <- pracownicy |>
  select(-pensja_netto)

# Zmiana nazwy kolumny
pracownicy <- pracownicy |>
  rename(lata_pracy = staz_lat)

names(pracownicy)
```

## Python

```python
import pandas as pd
import numpy as np

pracownicy = pd.DataFrame({
    "imie":       ["Anna", "Piotr", "Kasia", "Marek", "Zofia"],
    "pensja":     [4500, 5200, 4800, 6100, 5500],
    "dzial":      ["IT", "Finanse", "IT", "HR", "Finanse"],
    "staz_lat":   [3, 7, 2, 10, 5],
    "czy_menedz": [False, True, False, True, False]
})

# Dodanie nowych kolumn
pracownicy["pensja_netto"] = pracownicy["pensja"] * 0.77     # obliczenie
pracownicy["doswiadczony"] = pracownicy["staz_lat"] >= 5     # warunek logiczny

# Wiele warunków — np.select()
warunki  = [pracownicy["pensja"] < 5000, pracownicy["pensja"] < 6000]
wartosci = ["junior", "mid"]
pracownicy["kategoria"] = np.select(warunki, wartosci, default="senior")

pracownicy
```

```python
# Usunięcie kolumny
pracownicy = pracownicy.drop(columns=["pensja_netto"])

# Zmiana nazwy kolumny
pracownicy = pracownicy.rename(columns={"staz_lat": "lata_pracy"})

list(pracownicy.columns)
```

:::

## Sortowanie

::: {.panel-tabset}

## R

```{r}
# Sortowanie rosnąco
arrange(pracownicy, pensja)

# Sortowanie malejąco
arrange(pracownicy, desc(pensja))

# Sortowanie po wielu kolumnach
arrange(pracownicy, dzial, desc(pensja))
```

## Python

```python
# Sortowanie rosnąco
pracownicy.sort_values("pensja")

# Sortowanie malejąco
pracownicy.sort_values("pensja", ascending=False)

# Sortowanie po wielu kolumnach
pracownicy.sort_values(["dzial", "pensja"], ascending=[True, False])
```

:::

## Grupowanie i agregacja

::: {.callout-note}
## Analogia do Excela

Grupowanie w R/Pythonie to odpowiednik **tabeli przestawnej** w Excelu — tylko że wynik to zwykła ramka danych, którą możesz dowolnie dalej przetwarzać.
:::

::: {.panel-tabset}

## R

```{r}
# Podstawowa agregacja — średnia pensja według działu
pracownicy |>
  group_by(dzial) |>
  summarise(
    srednia_pensja = mean(pensja),
    mediana_pensja = median(pensja),
    liczba_osob    = n()
  )
```

```{r}
# Agregacja po wielu grupach
pracownicy |>
  group_by(dzial, kategoria) |>
  summarise(
    srednia  = mean(pensja),
    min_pens = min(pensja),
    max_pens = max(pensja),
    .groups  = "drop"   # usuwa grupowanie po agregacji
  ) |>
  arrange(dzial, srednia)
```

## Python

```python
# Podstawowa agregacja
pracownicy.groupby("dzial")["pensja"].agg(
    srednia_pensja="mean",
    mediana_pensja="median",
    liczba_osob="count"
).reset_index()
```

```python
# Agregacja po wielu grupach
(pracownicy
 .groupby(["dzial", "kategoria"])
 .agg(
     srednia  = ("pensja", "mean"),
     min_pens = ("pensja", "min"),
     max_pens = ("pensja", "max")
 )
 .reset_index()
 .sort_values(["dzial", "srednia"])
)
```

:::

## Łączenie tabel

::: {.callout-note}
## Analogia do Excela

Łączenie tabel to odpowiednik funkcji **WYSZUKAJ.PIONOWO** (VLOOKUP) lub relacji w Power Pivot — ale bardziej elastyczne i odporne na błędy.
:::

::: {.panel-tabset}

## R

```{r}
# Tabela z informacjami o działach
dzialy <- data.frame(
  dzial       = c("IT", "Finanse", "HR"),
  budzet      = c(500000, 350000, 200000),
  lokalizacja = c("Warszawa", "Kraków", "Warszawa")
)

# LEFT JOIN — wszyscy pracownicy + pasujące info o dziale
left_join(pracownicy, dzialy, by = "dzial")
```

```{r}
# INNER JOIN — tylko wiersze pasujące w obu tabelach
inner_join(pracownicy, dzialy, by = "dzial")

# Dostępne typy: left_join, right_join, inner_join, full_join
```

## Python

```python
# Tabela z informacjami o działach
dzialy = pd.DataFrame({
    "dzial":       ["IT", "Finanse", "HR"],
    "budzet":      [500000, 350000, 200000],
    "lokalizacja": ["Warszawa", "Kraków", "Warszawa"]
})

# LEFT JOIN
pd.merge(pracownicy, dzialy, on="dzial", how="left")
```

```python
# INNER JOIN
pd.merge(pracownicy, dzialy, on="dzial", how="inner")

# Dostępne typy: how="left", "right", "inner", "outer"
```

:::
