# Raporty reprodukowalne w Quarto {#sec-quarto-reports}

Raporty tworzenone w `Quarto` to dokument który łączy kod, wyniki i narrację w jedną spójną całość, którą można przekazać innym. `Quarto` pozwala tworzyć takie raporty automatycznie — zmieniasz dane, klikasz *Render* i masz aktualny dokument.

::: {.callout-note}
## Czym jest raport reprodukowalny?

Tradycyjny raport powstaje w dwóch krokach: analizujesz dane w R, kopiujesz wyniki do Worda. Gdy dane się zmieniają — musisz robić to od nowa, ręcznie. Błędy są nieuniknione.

**Raport reprodukowalny** to jeden dokument który zawiera i kod, i tekst. Quarto wykonuje kod automatycznie przy każdym renderowaniu — wyniki, tabele i wykresy zawsze odpowiadają aktualnym danym. Nie ma kopiowania, nie ma rozbieżności.
:::

## Struktura dokumentu Quarto {#sec-qmd-structure}

Każdy plik `.qmd` składa się z trzech elementów:

```
---
# 1. NAGŁÓWEK YAML — ustawienia dokumentu
title: "Mój raport"
format: html
---

# 2. TEKST — narracja w formacie Markdown

Tutaj piszesz zwykły tekst, nagłówki, listy...

# 3. KOMÓRKI KODU — wykonywalny kod R lub Python

```{r}
1 + 1
```
```

Przyjrzyjmy się każdemu elementowi z osobna.

---

## Nagłówek YAML {#sec-yaml}

Nagłówek YAML to sekcja między `---` na początku pliku. Określa metadane dokumentu i sposób jego renderowania.

### Podstawowy nagłówek

```yaml
---
title: "Analiza wskaźników makroekonomicznych Polski"
subtitle: "Raport kwartalny"
author: "Jan Kowalski"
date: today
lang: pl
format: html
---
```

::: {.callout-tip}
`date: today` automatycznie wstawia aktualną datę przy każdym renderowaniu — nie musisz jej aktualizować ręcznie.
:::

### Format HTML

Format HTML jest domyślnym i najbogatszym formatem Quarto — obsługuje interaktywność, zakładki, rozwijane sekcje i wiele innych.

```yaml
---
title: "Analiza wskaźników makroekonomicznych Polski"
author: "Jan Kowalski"
date: today
lang: pl
format:
  html:
    toc: true                  # spis treści
    toc-depth: 3               # głębokość spisu (nagłówki H1–H3)
    toc-title: "Spis treści"
    number-sections: true      # numerowanie rozdziałów
    theme: cosmo               # motyw wizualny
    embed-resources: true      # jeden plik HTML (bez zewnętrznych zasobów)
    code-fold: true            # kod domyślnie zwinięty
    code-summary: "Pokaż kod"  # etykieta przycisku rozwijającego kod
    fig-width: 7               # domyślna szerokość wykresów (cale)
    fig-height: 4.5            # domyślna wysokość wykresów (cale)
---
```

::: {.callout-important}
## `embed-resources: true` — jeden plik HTML

Domyślnie Quarto generuje plik HTML + folder z zasobami (CSS, JS, obrazki). Opcja `embed-resources: true` osadza wszystko w jednym pliku — możesz go wysłać e-mailem lub udostępnić bez obawy że coś się rozjedzie.
:::

### Format DOCX (Word)

```yaml
---
title: "Analiza wskaźników makroekonomicznych Polski"
author: "Jan Kowalski"
date: today
lang: pl
format:
  docx:
    toc: true
    toc-depth: 3
    number-sections: true
    fig-width: 6               # w DOCX mniejsze wykresy — kolumna tekstu A4
    fig-height: 4
    reference-doc: szablon.docx   # opcjonalnie: własny szablon Word
---
```

::: {.callout-tip}
## Własny szablon Word

Jeśli Twoja uczelnia wymaga określonego formatowania (czcionka, marginesy, nagłówki), możesz stworzyć szablon Word i wskazać go w `reference-doc`. Quarto przejmie stamtąd style formatowania.

Aby wygenerować szablon do modyfikacji:
```bash
quarto pandoc -o szablon.docx --print-default-data-file reference.docx
```
:::

### Dwa formaty jednocześnie

```yaml
---
title: "Analiza wskaźników makroekonomicznych Polski"
author: "Jan Kowalski"
date: today
lang: pl
format:
  html:
    toc: true
    embed-resources: true
    code-fold: true
  docx:
    toc: true
    fig-width: 6
---
```

Renderowanie: `quarto render raport.qmd` — Quarto wygeneruje oba pliki naraz.

### Globalne ustawienia wykonywania kodu

```yaml
execute:
  echo: false       # nie pokazuj kodu w raporcie (tylko wyniki)
  warning: false    # ukryj ostrzeżenia
  message: false    # ukryj komunikaty (np. przy wczytywaniu pakietów)
```

::: {.callout-note}
Ustawienie `echo: false` w sekcji `execute` wyłącza wyświetlanie kodu globalnie — idealne dla raportów dla odbiorców nieznających R. Możesz je nadpisać w konkretnej komórce ustawiając `#| echo: true`.
:::

---

## Tekst w formacie Markdown {#sec-markdown}

Treść raportu piszesz w Markdown — prostym języku znaczników. Poniżej najważniejsze elementy.

### Nagłówki i struktura

```markdown
# Rozdział 1 — nagłówek poziomu 1

## Podrozdział 1.1 — nagłówek poziomu 2

### Sekcja 1.1.1 — nagłówek poziomu 3
```

### Formatowanie tekstu

```markdown
**pogrubienie**
*kursywa*
***pogrubiona kursywa***
`kod inline` — np. nazwa funkcji `mean()` lub pakietu `ggplot2`
~~przekreślenie~~
```

Wynik: **pogrubienie**, *kursywa*, ***pogrubiona kursywa***, `kod inline`, ~~przekreślenie~~

### Listy

```markdown
Lista nieuporządkowana:
- pierwszy element
- drugi element
  - element zagnieżdżony

Lista numerowana:
1. krok pierwszy
2. krok drugi
3. krok trzeci
```

### Tabele w Markdown

```markdown
| Kraj      | PKB (mld USD) | Inflacja (%) |
|-----------|--------------|-------------|
| Polska    | 688          | 11.4        |
| Niemcy    | 4 072        | 5.9         |
| Francja   | 2 782        | 5.2         |
```

::: {.callout-tip}
Tabele w czystym Markdown są dobre dla prostych, statycznych zestawień. Do tabel generowanych z danych R używamy pakietu `knitr` lub `gt` — opisanych w @sec-tables.
:::

### Callout boxes

Quarto oferuje specjalne bloki wyróżniające — przydatne do podkreślenia ważnych informacji:

```markdown
::: {.callout-note}
Notatka — dodatkowa informacja
:::

::: {.callout-tip}
Wskazówka — praktyczna rada
:::

::: {.callout-important}
Ważne — informacja krytyczna
:::

::: {.callout-warning}
Ostrzeżenie
:::
```

### Równania matematyczne

Quarto obsługuje zapis równań w LaTeX — zarówno w tekście jak i w osobnych blokach:

```markdown
Równanie w tekście: $\bar{x} = \frac{1}{n}\sum_{i=1}^{n} x_i$

Równanie w osobnym bloku:
$$
\text{PKB} = C + I + G + (X - M)
$$
```

Wynik (blok): $$\text{PKB} = C + I + G + (X - M)$$

---

## Komórki kodu {#sec-chunks}

Komórka kodu to blok otoczony potrójnymi apostrofami z oznaczeniem języka w klamrach:

````markdown
```{r}
# kod R
mean(c(1, 2, 3, 4, 5))
```
````

### Opcje komórki

Opcje komórki kontrolują jak kod i jego wyniki są wyświetlane w dokumencie. Zapisujesz je wewnątrz komórki, poprzedzone `#|`:

```{r}
#| echo: true       # pokaż kod (true/false)
#| eval: true       # wykonaj kod (true/false)
#| include: true    # wstaw wyniki do dokumentu (true/false)
#| warning: false   # ukryj ostrzeżenia
#| message: false   # ukryj komunikaty
#| fig-width: 8     # szerokość wykresu (cale)
#| fig-height: 5    # wysokość wykresu (cale)
#| fig-cap: "Tytuł pod wykresem"  # podpis wykresu
#| label: fig-inflacja             # etykieta do odsyłaczy (@fig-inflacja)
```

### Najważniejsze kombinacje opcji

| Cel | Opcje |
|-----|-------|
| Tylko wynik, bez kodu | `echo: false` |
| Tylko kod, bez wykonywania | `eval: false` |
| Ani kodu ani wyniku (kod pomocniczy) | `include: false` |
| Kod widoczny, ale nie wykonany | `eval: false, echo: true` |
| Wykres z podpisem | `fig-cap: "..."`, `label: fig-...` |

### Komórka setup — wczytywanie pakietów

Dobrą praktyką jest umieszczenie wszystkich `library()` i wczytywania danych w jednej komórce na początku dokumentu z opcją `include: false`:

```{r}
#| label: setup
#| include: false

library(tidyverse)
library(knitr)
library(kableExtra)
library(scales)

# Wczytanie danych
dane <- data.frame(
  rok          = 2015:2024,
  PKB          = c(1800, 1862, 1984, 2120, 2292,
                   2330, 2625, 2780, 2900, 3070),
  inflacja     = c(2.1,  1.3, -0.6,  1.6,  1.8,
                   2.3,  5.1, 14.4, 11.4,  3.6),
  bezrobocie   = c(7.5,  6.2,  5.5,  4.9,  3.8,
                   3.3,  5.6,  3.4,  2.9,  2.8)
)
```

### Wyniki inline — wartości w tekście

Quarto pozwala wstawiać wyniki obliczeń bezpośrednio do tekstu narracji. Dzięki temu liczby w tekście zawsze odpowiadają aktualnym danym:

```markdown
Średnia inflacja w analizowanym okresie wyniosła
`r round(mean(dane$inflacja), 1)`%.
Maksimum osiągnięto w roku `r dane$rok[which.max(dane$inflacja)]`,
kiedy inflacja wyniosła `r max(dane$inflacja)`%.
```

Wynik w dokumencie:

> Średnia inflacja w analizowanym okresie wyniosła `r round(mean(dane$inflacja), 1)`%. Maksimum osiągnięto w roku `r dane$rok[which.max(dane$inflacja)]`, kiedy inflacja wyniosła `r max(dane$inflacja)`%.

::: {.callout-important}
## To jest kluczowa zaleta raportów reprodukowalnych

Gdy dane się zaktualizują — liczby w tekście zaktualizują się automatycznie przy kolejnym renderowaniu. Nie musisz niczego szukać i poprawiać ręcznie.
:::

---

## Tabele {#sec-tables}

### Tabele z `knitr::kable()`

Funkcja `kable()` zamienia ramkę danych R na sformatowaną tabelę w dokumencie. Działa poprawnie w HTML i DOCX.

```{r}
#| echo: true
#| label: tbl-podstawowa
#| tbl-cap: "Wskaźniki makroekonomiczne Polski (2015–2024)"

library(knitr)

dane |>
  kable(
    col.names = c("Rok", "PKB (mld PLN)",
                  "Inflacja (%)", "Bezrobocie (%)"),
    digits    = 1,
    align     = c("c", "r", "r", "r"),
    format.args = list(big.mark = " ")
  )
```

### Tabele z `kableExtra` — zaawansowane formatowanie

Pakiet `kableExtra` rozszerza `kable()` o dodatkowe opcje: kolorowanie wierszy, grupowanie nagłówków, pogrubienie komórek.

```{r}
#| echo: true
#| label: tbl-kableextra
#| tbl-cap: "Wskaźniki makroekonomiczne Polski — formatowanie zaawansowane"

library(kableExtra)

dane |>
  kable(
    col.names = c("Rok", "PKB (mld PLN)",
                  "Inflacja (%)", "Bezrobocie (%)"),
    digits    = 1,
    align     = c("c", "r", "r", "r"),
    format.args = list(big.mark = " ")
  ) |>
  kable_styling(
    bootstrap_options = c("striped", "hover", "condensed"),
    full_width        = FALSE,
    position          = "center"
  ) |>
  column_spec(3,                           # kolumna Inflacja
    bold  = dane$inflacja > 5,             # pogrub gdy > 5%
    color = ifelse(dane$inflacja > 5,
                   "white", "black"),
    background = ifelse(dane$inflacja > 5,
                        "#d62728", "transparent")
  ) |>
  row_spec(0, bold = TRUE, background = "#f0f0f0") |>  # nagłówek
  add_header_above(
    c(" " = 1, "Dane makroekonomiczne" = 3)
  )
```

::: {.callout-tip}
## `kableExtra` w DOCX

Opcje `bootstrap_options` działają tylko w HTML — w DOCX są ignorowane. Formatowanie warunkowe (`column_spec`, `row_spec`) działa w obu formatach. Jeśli renderujesz jednocześnie do HTML i DOCX, możesz warunkowo dostosować styl:

```r
fmt <- if (knitr::is_html_output()) "html" else "latex"
```
:::

### Tabele z `gt` — formatowanie warunkowe

Pakiet `gt` oferuje bardziej rozbudowane opcje formatowania, szczególnie przydatne w HTML. Poniżej przykład z formatowaniem warunkowym:

```{r}
#| echo: true
#| label: tbl-gt
#| tbl-cap: "Wskaźniki makroekonomiczne — pakiet gt"

library(gt)

dane |>
  gt() |>
  cols_label(
    rok        = "Rok",
    PKB        = "PKB (mld PLN)",
    inflacja   = "Inflacja (%)",
    bezrobocie = "Bezrobocie (%)"
  ) |>
  fmt_number(columns = PKB,        decimals = 0, sep_mark = " ") |>
  fmt_number(columns = c(inflacja, bezrobocie), decimals = 1) |>
  # Formatowanie warunkowe — tło kolumny inflacja
  data_color(
    columns = inflacja,
    method  = "numeric",
    palette = c("white", "#ff9999", "#d62728"),
    domain  = c(min(dane$inflacja), max(dane$inflacja))
  ) |>
  tab_header(
    title    = "Wskaźniki makroekonomiczne Polski",
    subtitle = "Lata 2015–2024"
  ) |>
  tab_source_note("Źródło: GUS | Dane ilustracyjne") |>
  tab_style(
    style     = cell_text(weight = "bold"),
    locations = cells_column_labels()
  )
```

::: {.callout-note}
## `kable` vs `gt` — kiedy co używać?

| | `kable` + `kableExtra` | `gt` |
|--|---|---|
| Prostota | bardzo prosta | więcej kodu |
| HTML | dobry | bardzo dobry |
| DOCX | dobry | ograniczony |
| Formatowanie warunkowe | dobry | rozbudowane |
| Wykresy w komórkach | brak | (`gt_sparkline`) |

Dla raportów generowanych jednocześnie do HTML i DOCX — `kable` + `kableExtra`. Dla raportów tylko HTML gdzie zależy Ci na efekcie wizualnym — `gt`.
:::

---

## Odnośniki i cytowania {#sec-references}

### Odnośniki do elementów dokumentu

Quarto automatycznie tworzy odnośniki do elementów z etykietą (`label`). Konwencja nazewnictwa:

- `fig-` — wykresy (np. `#| label: fig-inflacja`)
- `tbl-` — tabele (np. `#| label: tbl-pkb`)
- `sec-` — sekcje (np. `{#sec-wstep}`)

W tekście odwołujesz się przez `@etykieta`:

```markdown
Jak pokazano na @fig-inflacja, inflacja w 2022 roku osiągnęła rekordowy poziom.

Szczegółowe dane przedstawia @tbl-podstawowa.

Metodologia opisana jest w @sec-dane.
```

Quarto automatycznie wstawi "Rysunek 1", "Tabela 2", "Rozdział 3" — w odpowiednim języku jeśli ustawisz `lang: pl` w YAML.

### Cytowania bibliograficzne — styl APA

Cytowania w Quarto obsługiwane są przez plik `.bib` (BibTeX). Workflow:

**Krok 1 — utwórz plik `bibliografia.bib`** w folderze projektu:

```bibtex
@book{woźniak2020,
  author    = {Woźniak, Michał Gabriel},
  title     = {Gospodarka Polski},
  year      = {2020},
  publisher = {PWN},
  address   = {Warszawa}
}

@article{kowalski2023,
  author  = {Kowalski, Jan and Nowak, Anna},
  title   = {Inflacja w Polsce w latach 2020--2023},
  journal = {Gospodarka Narodowa},
  year    = {2023},
  volume  = {314},
  number  = {2},
  pages   = {45--67},
  doi     = {10.33119/GN/163704}
}

@misc{gus2024,
  author = {{Główny Urząd Statystyczny}},
  title  = {Wskaźniki makroekonomiczne},
  year   = {2024},
  url    = {https://stat.gov.pl},
  note   = {Dostęp: 2024-12-01}
}
```

**Krok 2 — wskaż plik w nagłówku YAML:**

```yaml
---
title: "Analiza wskaźników makroekonomicznych"
bibliography: bibliografia.bib
csl: apa.csl          # plik ze stylem cytowań
lang: pl
---
```

::: {.callout-tip}
## Plik CSL dla stylu APA

Plik `apa.csl` definiuje formatowanie cytowań. Pobierz go ze strony [zotero.org/styles](https://www.zotero.org/styles) (wyszukaj "apa") i umieść w folderze projektu obok pliku `.qmd`.

Quarto obsługuje tysiące stylów cytowań z repozytorium CSL — możesz użyć dowolnego stylu wymaganego przez wydawnictwo lub uczelnię.
:::

**Krok 3 — cytuj w tekście:**

```markdown
Wzrost inflacji w Polsce był powiązany z globalnymi zaburzeniami podaży
[@kowalski2023]. Szczegółowe dane makroekonomiczne dostępne są
w publikacjach GUS [-@gus2024].

Jak zauważa @woźniak2020 [s. 142], gospodarka polska...
```

Wyniki w stylu APA:

- `[@kowalski2023]` → (Kowalski & Nowak, 2023)
- `[-@gus2024]` → (2024) — bez nazwiska autora
- `@woźniak2020 [s. 142]` → Woźniak (2020, s. 142)

**Krok 4 — lista bibliograficzna**

Quarto automatycznie dodaje sformatowaną listę bibliograficzną na końcu dokumentu. Możesz wskazać jej miejsce przez:

```markdown
## Literatura

::: {#refs}
:::
```

::: {.callout-tip}
## Zotero — zarządzanie bibliografią

Jeśli używasz programu Zotero do zarządzania literaturą, możesz eksportować pozycje bezpośrednio do pliku `.bib` (prawy klik na kolekcję → Eksportuj → BibTeX). RStudio ma też integrację z Zotero — pozwala wyszukiwać i wstawiać cytowania bez opuszczania edytora.
:::

---

## Kompletny szablon raportu {#sec-template}

Poniżej kompletny szablon raportu ekonomicznego gotowy do wypełnienia. Skopiuj go jako punkt startowy dla własnych raportów.

```markdown
---
title: "Tytuł raportu"
subtitle: "Podtytuł"
author: "Imię Nazwisko"
date: today
lang: pl
bibliography: bibliografia.bib
csl: apa.csl
format:
  html:
    toc: true
    toc-depth: 3
    toc-title: "Spis treści"
    number-sections: true
    theme: cosmo
    embed-resources: true
    code-fold: true
    code-summary: "Pokaż kod"
    fig-width: 7
    fig-height: 4.5
  docx:
    toc: true
    number-sections: true
    fig-width: 6
    fig-height: 4
execute:
  echo: false
  warning: false
  message: false
---

```{r}
#| label: setup_09
#| include: false

library(tidyverse)
library(knitr)
library(kableExtra)
library(scales)

# Wczytanie danych
# dane <- read_csv("dane.csv")
```

## Wstęp

Krótki opis celu raportu, źródła danych i okresu analizy.
Dane pochodzą z bazy [@zrodlo2024].

## Dane i metodologia {#sec-dane}

Opis zbioru danych i zastosowanych metod.

## Wyniki analizy {#sec-wyniki}

### Statystyki opisowe

```{r}
#| label: tbl-statystyki
#| tbl-cap: "Podstawowe statystyki opisowe"

# dane |>
#   summary() |>
#   kable(digits = 2) |>
#   kable_styling(bootstrap_options = "striped")
```

### Wykres

```{r}
#| label: fig-glowny
#| fig-cap: "Tytuł wykresu"
#| fig-width: 8
#| fig-height: 5

# ggplot(dane, aes(...)) + geom_...()
```

Jak pokazano na @fig-glowny, ...

## Wnioski

Podsumowanie najważniejszych wyników.

## Literatura

::: {#refs}
:::
````

---

## Najczęstsze problemy i rozwiązania {#sec-troubleshooting}

| Problem | Przyczyna | Rozwiązanie |
|---------|-----------|-------------|
| Raport się nie renderuje | Błąd w kodzie R | Sprawdź konsolę — Quarto podaje numer linii błędu |
| Wykres nie pojawia się | `eval: false` lub błąd w kodzie | Sprawdź czy kod działa w konsoli osobno |
| Polskie znaki wyświetlają się źle | Kodowanie pliku | Zapisz plik jako UTF-8 (w RStudio: File → Save with Encoding) |
| Tabela wychodzi poza margines w DOCX | Za dużo kolumn | Zmniejsz czcionkę tabelki lub usuń kolumny |
| Cytowanie nie pojawia się | Zła etykieta w `.bib` | Sprawdź czy etykieta w `@etykieta` dokładnie odpowiada kluczowi w pliku `.bib` |
| Spis treści nie działa w DOCX | Brak nagłówków H1–H3 | Upewnij się że używasz `#`, `##`, `###` |
| Wyniki inline pokazują błąd | Obiekt nie istnieje | Sprawdź czy komórka `setup` jest wykonana (`include: false`, nie `eval: false`) |
